【裁判字號】    92,自,30
【裁判日期】    920619
【裁判案由】    侵占
【裁判全文】
臺灣板橋地方法院刑事判決                            九十二年度自字第三號
    自  訴  人  白宮小客車租賃有限公司
    法定代理人  丁○○
    被      告  丙○○
                甲○○
    共      同
    選任辯護人  林衍鋒律師
右列被告因侵占案件，經自訴人提起自訴，本院判決如左：
    主  文
丙○○、甲○○無罪。
    理  由
一、自訴意旨略以：被告丙○○、甲○○夫妻二人於民國九十一年三月一日起至九十
    一年十一月中旬止，分別擔任自訴人公司板橋店之經理與店長，於同年五月二十
    一日將公司所有車牌號碼ＣＣ─三七六八號小客車出租予乙○○（後換車為ＣＣ
    ─五五七五號、ＣＣ─五五七一號），每月租金新臺幣（下同）二萬九千七百元
    ，自同年六月二十一日起，每月租金二萬三千元。被告二人僅於同年六月二十九
    日、八月三日、十月三十一日繳交該車五月二十一日起至六月二十日之租金二萬
    九千七百元、六月二十一日起至七月二十日之租金二萬三千元、九月二十一日起
    至十月二十日之租金二萬三千元，而未繳交該車自七月二十一日起至九月二十日
    止，二個月租金四萬六千元。自訴人公司以承租人乙○○所提供之汽車出租約定
    切結書（下稱切結書）及公司板橋分店九十一年十月份營收入帳表等證物，因認
    被告意圖為自己不法之所有，將業務上收取之租金侵吞入己，已涉有刑法第三百
    三十六條之業務侵占罪嫌。
二、按犯罪事實應依證據認定之，無證據不得推定其犯罪事實。又不能證明被告犯罪
    者，應諭知無罪之判決，刑事訴訟法第一百五十四條第二項、第三百零一條第一
    項前段分別定有明文。而認定不利於被告之事實，須依積極證據，苟積極證據不
    足為不利於被告事實之認定時，即應為有利於被告之認定，更不必有何有利之證
    據。最高法院著有判例可循（最高法院三十年上字第八一六號判例參照）。復按
    刑法上之侵占罪，須持有人變易其原來之持有意思而為不法之所有之意思，始能
    成立，若僅將持有物延不交還或有其他原因致一時未能交還，既缺乏主觀要件，
    即難以侵占罪責相繩，最高法院亦著有六十八年台上字第三一四六號判例可資參
    照。
三、訊據被告二人堅決否認有何侵占犯行，辯稱：未繳交二個月份租車款四萬六千元
    ，乃為擔保自訴人公司所積欠被告之退股金支票債務五十五萬元及薪資債務三萬
    元而延不交還，並非占為己有或花用殆盡，亦無變易持有意思為不法所有意思等
    語。經查：
（一）依自訴人所提切結書背面手寫繳款日期所示，九十一年七月二十日至八月二十
      日租車款二萬三千元，在十月十六日付清；八月二十日至九月二十日租車款二
      萬三千元，在十月十六日付清；九月二十日至十月二十日租車款二萬三千元，
      在十月三十一日付清。惟被告辯稱該付款日期係被告甲○○信手摘記，並非承
      租人乙○○實際繳款日期，此業據證人乙○○於本院庭訊時證稱：七月二十一
      日至九月二十一日的租金，我是在十一月底給的，我將錢交給被告夫妻，九月
      二十一日至十一月二十一日的租金我是交給總公司，當時是總公司一位萬先生
      通知我被告夫妻已經沒有在做了，請我將這二個月的租金交給總公司，我交付
      的時間是在十二月二十四日。切結書背面的手寫交款日期這份文件我有看過，
      手寫日期並不是真正交付租車款的日期。．．．九十一年十一月底或十二月初
      時我交二個月車款給被告，他們拿切結書上面寫有交付車款的時間，我看到上
      面寫說每個月都有付，就沒有問他們，後來自訴人請我將切結書交給他們總公
      司，我就連同二個月的租車款一起交給自訴人的總公司。他們公司的副總是萬
      先生，我是交給他（見本院九十二年四月十日訊問筆錄）。堪信被告所辯屬實
      。則此份切結書背面上記載之承租人乙○○交款日期內容，既與真實交付租車
      款之情形有異，能否作為證明被告二人侵占租車款項之依據，已堪存疑。
（二）自訴人另稱，七月、八月、九月有與被告甲○○核對營收入帳表，但十月沒有
      （見本院九十二年五月八日訊問筆錄）。既未經核對，即無以確認十月份報表
      填載是否確實或是否有誤載漏載等情。況證人乙○○證稱其交付租車款項的日
      期已如前述，經核與自訴人所據之切結書背面手寫交款日期不符，亦與九十一
      年十月份營收入帳表有異。甚且被告自承曾在九十一年十月中旬亦有收到證人
      乙○○交付的車款等語，然為證人乙○○所否認（見九十二年四月十日訊問筆
      錄）。綜合上情，顯見自訴人與被告間就公司營收情形及報表記載，均未詳實
      核對查明，致報表記載與實際情形不符，自訴人以此據為自訴被告二人涉嫌侵
      占之依據，亦有不足。
（三）再依自訴意旨狀所載，七月二十日之前及九月二十日之後的租車款，被告已收
      受繳交給自訴人總公司，而其中自七月二十日至九月二十日兩個月的租車款則
      為被告二人侵占云云。惟衡諸常情，因被告所收取之租車款項既須與自訴人對
      帳，苟被告確有侵占之意，豈有又將九月二十日以後的租車款繳交給總公司，
      然後自曝其侵占了其中七月二十日至九月二十日兩個月租車款之事實？
（四）被告雖自承確有二個月的租車款四萬六千元尚未繳交回自訴人公司，惟自訴人
      另亦自承和被告丙○○在九十一年九、十月時談退股，目前有欠陳國退股金五
      十五萬元及甲○○十月份的薪水三萬元等情（見九十二年五月八日訊問筆錄）
      ，亦可認被告所辯為擔保自訴人公司所積欠被告之退股金支票債務五十五萬元
      及薪資債務三萬元而延不交還等情，尚非無的放矢，堪可採信。揆諸前揭判例
      意旨及說明，本件應屬民事糾紛，與詐欺犯行無涉。
（五）綜上所述，自訴人所舉證據不足以證明被告犯行。此外，復查無其他任何積極
      證據足資證明被告確有侵占情事，不能證明被告犯罪，自應為無罪之諭知。
據上論結，應依刑事訴訟法第三百零一條第一項、第三百四十三條，判決如主文。
中      華      民      國    九十二    年    六      月      十九      日
                                  臺灣板橋地方法院刑事第一庭
                                      法  官  李君豪
右正本證明與原本無異。
如不服本判決，應於判決送達後十日內向本院提出上訴狀 (應附繕本)。
                                      書記官  楊灥
中      華      民      國    九十二    年    六      月      十九      日


司法院資訊處製作；財團法人民間司法改革基金會備份。
